臺灣基隆地方法院行政訴訟判決
110年度簡字第23號
110年12月22日辯論終結
原      告  新天地飲食店
                      設基隆市○○區○○路00號地下一層及00號0樓
代  表  人  曹育民  

被      告  基隆市政府

代  表  人  林右昌  
訴訟代理人  傅俊昇  
            林建宏  
上列當事人間因違反建築法事件，原告不服內政部民國110年4月
29日台內訴字第1100420457號訴願決定，提起行政訴訟，本院判
決如下：
    主  文
原告之訴駁回。
訴訟費用由原告負擔。
    事實及理由
一、本件原告係屬不服行政機關所為新臺幣（下同）400,000元
    以下罰鍰處分（本件罰鍰金額60,000元），依行政訴訟法第
    229條第2項第2款規定應適用同法第2編第2章規定之簡易訴
    訟程序。
二、事實概要：
    緣原告為合夥組織，其於坐落基隆市○○區○○路00號地下一層
    、82號1樓建築物（下稱系爭建物）作其營業使用之店址，
    系爭建物現況用途使用類組：B-3餐廳，樓地板面積：341.2
    7平方公尺。前經監察院審計部抽查內政部營建署108年度財
    務收支及決算審核，發現系爭建物有未按期辦理公共安全檢
    查簽證及申報情事，以民國109年6月2日台審部五字第10950
    00646號函通知內政部營建署，該署遂以109年6月16日營署
    建管字第1091127071號函請被告落實查處。嗣經被告審查後
    ，認系爭建物現況作為B-3類組使用，應每年1次申報公共安
    全檢查簽證及申報，惟系爭建物辦理106年度公共安全檢查
    簽證及申報後，迄今未辦理107年度公共安全檢查簽證及申
    報。被告審認原告為系爭建物之使用人，未依規定向被告辦
    理建築物公共安全檢查簽證及申報，違反建築法第77條第3
    項規定，乃依同法第91條第1項第4款規定，以110年1月14日
    基府都使罰貳字第1090259199A號函處原告60,000元罰鍰，
    並於同年月18日送達於原告。原告不服，主張其於106年7月
    16日起，即已停止營業，並於106年7月31日資遣所有員工，
    系爭場所已非屬供公眾使用之建築物，因此未辦理建築物公
    共安全檢查簽證及申報等語為由，於110年2月9日提起訴願
    ，惟亦遭內政部於110年4月29日以台內訴字第1100420457號
    訴願決定予以駁回，原告遂於110年6月11日向本院提起行政
    訴訟。
三、原告起訴主張：伊雖原於上址之系爭建物營業，但於106年7
    月16日起即已停止營業，於同年月31日即已資遣全數員工，
    此後系爭建物僅有進項（固定之水電支出）金額，全無任何
    銷項（收入）金額，至108年2月14日登記停業前，仍在評估
    與規劃，期間系爭建物並未對外開放，亦無人員進出，並非
    建築法第77條第3項所述「供公眾使用之建築物」，因此應
    無需進行檢查簽證及申報，被告自不應以未依規定期限辦理
    建築物公共安全申報為由，以原處分裁處罰鍰60,000元，訴
    願機關駁回訴願亦同有違誤，爰聲明撤銷訴願決定及原處分
    。
四、被告則以：
　㈠原告前於84年10月5日核准設立，於99年11月24日至100年11
    月23日期間登記停業，又於100年5月27日登記復業，其後又
    於108年2月14日登記停業至110年2月13日；原告使用系爭建
    物作為營業使用，因使用樓地板面積逾300平方公尺，建物
    使用類組為餐廳(B3)，其建築物公共安全檢查申報頻率係每
    年1次，申報期間為每年4月1日至6月30日。
　㈡惟經審計室於109年度抽查，該址於107年度仍屬營業中，其
    建築物公共安全檢查應申報而未申報，敦請被告處置，被告
    乃以其於107年間仍屬復業期間，當年度未辦理公共安全檢
    查簽證或申報，而為107年4月至6月應申報案件，遂依建築
    法第91條第1項第4款之規定於行政罰法所定之3年裁處權期
    限內之110年1月4日以原處分予以裁罰。
　㈢況原告於106年度進行公共安全申報後，其結果通知書上業已
    記載「下次（年度）應申報期間為107年4月1日至107年6月3
    0日，屆時請依規定辦理申報」等語明確，原告自無不知之
    理，且本件係因審計部抽查，並經被告所屬產業發展處工商
    管理科及財政部北區國稅局基隆分局提供資料判斷係屬當年
    度營業中應申報而未申報場所，原告既未申報，自有違反建
    築法第77條第3項、第4項之規定，被告以原處分予以裁處，
    於法並無不合。
　㈣原告固稱其於106年7月16日即已停止營業、同年月31日並已
    資遣全數員工，但核其稅務資料可見：其於107年3月至6月
    間仍有相關稅額申報紀錄，自與其所主張並未實際營業情形
    不符。
　㈤從而被告依建築法第91條第1項第4款以原處分予以裁罰、內
    政部訴願決定駁回均屬適法，爰聲明駁回原告之訴。
五、本院之判斷：
　㈠應適用之法規：
　⒈建築法第77條第3項至第5項規定：「（第3項）供公眾使用之
    建築物，應由建築物所有權人、使用人定期委託中央主管建
    築機關認可之專業機構或人員檢查簽證，其檢查簽證結果應
    向當地主管建築機關申報。非供公眾使用之建築物，經內政
    部認有必要時亦同。（第4項）前項檢查簽證結果，主管建
    築機關得隨時派員或定期會同各有關機關複查。（第5項）
    第3項之檢查簽證事項、檢查期間、申報方式及施行日期，
    由內政部定之。」同法第91條第1項第4款規定：「有左列情
    形之一者，處建築物所有權人、使用人、機械遊樂設施之經
    營者新臺幣60,000元以上300,000元以下罰鍰，並限期改善
    或補辦手續，屆期仍未改善或補辦手續而繼續使用者，得連
    續處罰，並限期停止其使用。必要時，並停止供水供電、封
    閉或命其於期限內自行拆除，恢復原狀或強制拆除：未依
    第77條第3項、第4項規定辦理建築物公共安全檢查簽證或申
    報者。」
　⒉依建築法第77條第5項規定授權訂定之建築物公共安全檢查簽
    證及申報辦法第5條所訂附表1規定：類別－B類、商業類，組
    別－B-3（樓地板面積300平方公尺以上），檢查頻率－每1年1
    次，申報期間－4月1日至6月30日止（第2季）。依建築法第7
    3條第4項規定授權訂定之建築物使用類組及變更使用辦法第
    2條第1項所定附表1建築物之使用類別、組別及其定義規定
    ：類別－B類、商業類，類別定義－供商業交易、陳列展售、
    娛樂、餐飲、消費之場所，組別B-3之組別定義－供不特定人
    餐飲，且直接使用燃具之場所。
　⒊行政罰法第27條第1項、第2項規定：「（第1項）行政罰之裁
    處權，因3年期間之經過而消滅。（第2項）前項期間，自違
    反行政法上義務之行為終了時起算。但行為之結果發生在後
    者，自該結果發生時起算。」
　㈡上揭事實概要所示各節，有內政部訴願原卷附內政部營建署1
    09年6月16日營署建管字第1091127071號函、原告提出之訴
    願書上鈐蓋被告收文戳所記載之時間，及本院卷附原告之商
    業登記抄本（歷史資料及現況資料）、財政部北區國稅局基
    隆分局109年12月22日北區國稅基隆銷字第1092047334號函
    暨附件（同局109年1月6日北區國稅基隆銷字第1093020060
    號函、108年2月15日北區國稅基隆銷字第1085009003號函、
    100年5月31日北區國稅基市三字第1003001176號函、99年11
    月26日北區國稅基市三字第0993002588號函）、被告110年1
    月14日基府都使罰貳字第1090259199A號函（即原處分）暨
    送達之掛號回執、基隆市建築物防火避難設施與設備安全檢
    查申報結果通知書（106年度檢查申報案，發文字號：000-0
    000000-00號）、被告110年8月3日基府都使貳字第11000410
    36號函暨附件（被告107年5月15日基府都使貳字第10702216
    24號函）、內政部營建署109年11月13日營署建管字第10912
    372292號函、審計部108年7月10日台審部五字第1080008647
    號函、內政部訴願決定書（台內訴字第1100420457號）、行
    政訴訟起訴狀上鈐蓋本院收文時間戳等件可按，兩造亦未對
    此有所爭議，是該部分事實均可認定。且由前開說明亦可知
    ：系爭建物因樓地板面積逾300平方公尺，且原係供原告為
    餐館業、飲料店業之營業使用，若其仍在營業中，自屬B-3
    類組使用之建物，並應每年1次（申報期間：每年4月1日至6
    月30日間）申報公共安全檢查簽證。
　㈢原告對其並未就系爭建物依規定期限（即當年度4月1日至6月
    30日間）於107年進行公共安全申報乙節並不爭執，核與現
    有卷證資料並無不符，且為被告裁罰之依據，是此節事實即
    可認定；原告所爭執者，惟在於：其於107年間實際上並未
    營業，從而系爭建物於107年間並未對外開放，亦無任何人
    員進出，是系爭建物於107年間非屬「供公眾使用之建築物
    」，自不適用前揭裁罰所依憑之法律。然查：
　⒈被告抗辯：原告前於84年10月5日核准設立，於99年11月24日
    至100年11月23日期間登記停業，又於100年5月27日登記復
    業，其後又於108年2月14日登記停業至110年2月13日等語，
    業據提出前揭原告之商業登記抄本可按，原告對此亦未爭執
    ，是此部分抗辯之事實即無可疑，同可認定。從而，原告固
    主張其於107年間實際上並未營業，但明顯與其登記之情形
    不侔；又斟酌原告既曾於本案裁罰事實發生前即曾有辦理過
    停業之經驗，可見其對於停止營業時辦理停業登記並非全然
    無知，則其既於107年間並無申辦停業之登記，自難遽認其
    主張並無營業事實、系爭建物並非供公眾使用之建築物等情
    為真。
　⒉原告雖另提出新天地飲食店資遣員工通報名冊（通報日期：1
    06年7月1日，所註記員工之離職日期均為同年月31日）、營
    業人銷售額與稅額申報書（106年7月至8月、106年9月至10
    月、106年11月至12月、107年1月至2月、107年3月至4月、1
    07年5月至6月，共6紙）為憑，主張其確有停止營業之事實
    。然徵諸前開經原告提出之營業人銷售額與稅額申報書之記
    載，106年9月至10月及107年1月至2月間其進項、銷項雖均
    為0元，或可與原告前揭主張相應和；但106年11月至12月間
    進項合計100,244元、107年3月至4月間進項合計96,273元、
    107年5月至6月間進項合計58,183元，雖當中未見原告有何
    銷項之紀錄，惟亦可見原告並無完全停止營業之事實，否則
    即應無進項支出之必要。
　⒊原告又主張系爭建物於106年7月停止營業後，其水費、電費
    、瓦斯費等費用之支出即顯著減少，並提出收費單據為憑，
    核其主張支出減少乙節，與台灣電力股份有限公司基隆區營
    業處110年10月18日基隆字第1101062112號函暨附件電費資
    料（並參本院電話紀錄）、台灣自來水股份有限公司第一區
    管理處基隆服務所110年10月22日台水一基室字第110210222
    6號函、欣隆天然氣股份有限公司110年10月18日(110)基然
    業營字第483號函暨附件使用天然氣費用資料並無不合，非
    無可信。但此節事實僅能證明系爭建物水、電、天然氣之使
    用量，相較於原告所指先前營業時之用量而言，確有減少使
    用之情形，惟仍不能逕作為其確有停止營業之證明。
　⒋承前，系爭建物用電情形參照前揭台灣電力股份有限公司提
    供之用電用戶資料表（備註欄有特別註記：「上述地址係每
    月收費」等語）摘錄部分如下：　　
電費月份（年／月） 用電度數（度） 繳費金額（新臺幣：元） 106/3 26,640 102,336 106/4 30,400 106,088 106/5 32,200 106,382 106/6 42,000 129,673 106/7 41,960 150,458 106/8 34,680 130,776 106/9 20,720 99,096 106/10 17,440 92,677 106/11 17,120 74,828 106/12 15,720 72,496 107/1 15,360 70,823 107/2 14,880 70,081 107/3 13,160 63,988 107/4 14,520 69,706 107/5 13,485 41,073 107/6 12,701 39,181 
　　則原告指稱其已停止營業之時點後，系爭建物每月所支出之
    電費仍高達數萬元之譜，則何以原告於其所稱停業期間仍願
    意維持如此固定之支出，即非無可疑之處。
  ⒌就有關上揭高額電費支出之原因，原告於本院審理時又主張
    ：停止營業後，冷凍庫、冷藏庫尚有海鮮，為保存之必要而
    仍繼續對冷凍庫、冷藏庫供電，至108年4月以後將海鮮處理
    掉、冷凍櫃關掉後，電費就降低了等語。換言之，原告當時
    既未辦理停業登記，水、電、天然氣等費用亦按時繳納，且
    亦有庫存食材可供使用，足見其在107年間仍維持系爭建物
    隨時都可以營業的狀態。系爭建物既處在隨時均可營業之狀
    態，是否如原告所主張已非屬「供公眾使用之建築物」（從
    而無須為定期之建築物公共安全檢查之申報）即非無疑。
  ⒍況原告亦於本院審理時坦承當時有想要找人批發冷凍、冷藏
    保存中之海鮮等食材，此等交易亦難謂非屬營業行為，則原
    告當時是否果如其所主張係完全停止營業，亦有疑問。
  ⒎至基隆市消防局110年10月12日基消預壹字第1100010452號函
    固稱：系爭建物於106年10月31日辦理歇業等語、基隆市警
    察局第四分局110年10月8日基警四分四字第1100413209號函
    亦有謂：新天地海鮮餐廳……自106年7月15日停止營業迄今等
    語，然其所述時間並不相同，何以得知原告於何時停止營業
    之原由亦難考究；縱或原告並未依照與先前相同之模式於固
    定時間開門營業，但系爭建物仍屬隨時可供營業之狀況乙情
    ，亦已敘明如前。且由基隆市消防局上揭函中「辦理歇業」
    等語亦可知：原告並非不知應辦理各項登記，且亦有實際向
    消防局辦理，則何以其竟漏未為停業登記（原告對辦理停業
    登記並非不知，已詳如前述）之申請？　　
  ⒏從而，原告既非全無營業之事實，系爭建物亦明顯處於隨時
    可以營業之狀態，自仍應認其係屬「供公眾使用之建築物」
    ，否則維護公共安全之立法意旨即無由貫徹（例如：未登記
    停業，卻於每年應申報期間以無營業之事實規避申報建築物
    公共安全檢查申報，而又於應申報期間後自行回復營業，以
    規避登記復業所需之審查），而系爭建物之使用人即原告當
    仍應受建築法第77條第3項、第4項及第91條第1項第4款之規
    範無誤。
  ⒐更遑論原告於前1年度進行公共安全檢查申報後，經被告給予
    前述之申報結果通知書（發文字號：000-0000000-00號），
    其上亦記載：「下次（年度）應申報期間為107年4月1日至1
    07年6月30日，屆時請依規定辦理申報」等語，被告於107年
    申報期間又另以107年5月15日基府都使貳字第1070221624號
    函通知原告略以：「主旨：為落實本市建築物公共安全檢查
    申報制度，請貴場所依建築法及『建築物公共安全檢查簽證
    及申報辦法』規定期限辦理檢查申報，詳如說明，請查照。
    說明：……本案為例行性申報業務，但為避免建築物所有權
    人、使用人，逾期未辦理簽證申報遭受罰鍰處分，本府發函
    通知，故不得以未收到通知書為由而逾期未申報，倘貴場所
    面積未達申報範圍或錯誤、已歇業者，請向主管機關辦理更
    正、停業事宜」；換言之，原告既明知有建築物公共安全檢
    查申報之義務，亦非不知可辦理停業，詎仍未為停業登記，
    其主觀上自難謂無責任，是其違反規定未按期為系爭建物之
    建築物公共安全檢查申報，縱無故意亦難謂無過失。
　㈣被告據以裁處之違規事實為原告並未於107年依規定期限辦理
    建築物公共安全申報，審諸前開說明，其申報應於107年4月
    1日至同年6月30日間為之，則被告於110年1月14日以原處分
    裁罰原告，徵諸前開說明，顯然並未逾越裁罰之3年時效規
    定至明，附此敘明。
六、綜上所述，原告之主張俱無可採。原處分依前述規定為上開
    罰鍰之處罰，於法並無不合，訴願決定遞予維持，亦無違誤
    ，原告猶執前詞，訴請撤銷，為無理由，應予駁回。
七、本件事證已臻明確，兩造其餘之攻擊防禦方法，經核與判決
    結果不生影響，故無逐一論述之必要，併此敘明。
據上論結，本件原告之訴為無理由，依行政訴訟法第98條第1項
前段，判決如主文。
中　　華　　民　　國　　111 　年　　1 　　月　　5 　　日
                  行政訴訟庭　法　官　李謀榮
以上正本係照原本作成。
如不服本判決，應於判決送達後20日內，以原判決違背法令為理
由，向本院提出上訴狀並表明上訴理由（原判決所違背之法令及
其具體內容或依訴訟資料可認為原判決有違背法令之具體事實）
。其未載明上訴理由者，應於提出上訴後20日內，向本院補提理
由書（上訴狀及上訴理由書均須按他造人數附繕本），並繳納上
訴裁判費新臺幣3,000元；如未按期補提上訴理由書，則逕以裁
定駁回上訴。
中　　華　　民　　國　　111 　年　　1 　　月　　5 　　日
                              書記官　鄭又綾